---
title: "Algorytmy danych geoprzestrzennych"
subtitle: "Operacje nakładania warstw wektorowych"
author: "Krzysztof Dyba"
format: 
  revealjs:
    slide-number: c/t
    incremental: true
    embed-resources: true
css: _style.css
---

```{r}
library("terra")
```

## Nakładanie warstw wektorowych

::: {.fragment}
Nakładanie warstw wektorowych (*vector overlay*) to podstawowy zbiór operacji
wykorzystywany w systemach informacji geograficznej do łączenia wektorowych 
zbiorów danych w celu analizy i zrozumienia relacji przestrzennych.
:::

::: {.fragment}
Do analizy mogą zostać wykorzystane różne typy geometrii reprezentujące
przykładowo drzewa, granice, drogi czy budynki.
:::

::: {.fragment}
Proces nakładania łączy geometrię i atrybuty warstw wejściowych, umożliwiając
sprawdzenie, w jaki sposób cechy z różnych warstw wpływają na siebie w przestrzeni.
:::

## Zastosowania

- Analizy środowiskowe, np. analiza związku pomiędzy siedliskami gatunków a
klasami pokrycia terenu.
- Zarządzanie kryzysowe, np. analiza obszarów zagrożonych powodzią uwzględniając
dane o gęstości zaludnienia.
- Planowanie przestrzenne, np. określanie odpowiednich lokalizacji pod zabudowę
uwzględniając obszary chronione i aktualną infrastrukturę.
- Analiza rynku, np. powiązanie lokalizacji klientów z danymi demograficznymi
w celu ukierunkowania sprzedaży do określonej grupy.

## Przykład 1

```{r}
url = "https://naciscdn.org/naturalearth/10m/cultural/ne_10m_admin_1_states_provinces.zip"
url = paste0("/vsizip/vsicurl/", url)
query = "SELECT * from ne_10m_admin_1_states_provinces WHERE admin = 'Poland'"
admin = vect(url, query = query)

url = "https://naciscdn.org/naturalearth/10m/physical/ne_10m_rivers_lake_centerlines.zip"
url = paste0("/vsizip/vsicurl/", url)
rzeki = vect(url)
```

::: {style="font-size: 90%;"}
Wyodrębnienie tylko tych rzek, które przepływają przez wielkopolskę.
:::

:::: {.columns}

::: {.column width="50%"}
```{r}
plot(admin, mar = c(1.2, 0, 0, 0))
plot(rzeki, col = "blue", add = TRUE)
```
:::

::: {.column width="50%"}
```{r}
wynik = crop(rzeki, admin[admin$name_alt == "Wielkopolskie"])
plot(admin, mar = c(1.2, 0, 0, 0))
plot(wynik, col = "blue", lwd = 3, add = TRUE)
```
:::

::::

```
crop(rzeki, admin[admin$name_alt == "Wielkopolskie"])
```

## Przykład 2

::: {style="font-size: 90%;"}
Szacowanie potencjalnej powierzchni działek objętych zalaniem.
:::

```{r}
coords_1 = matrix(c(0,0, 50,0, 50,100, 0,100, 0,0), ncol = 2, byrow = TRUE)
poly_1 = vect(coords_1, type = "polygons", crs = "local")

coords_2 = matrix(c(50,0, 70,0, 70,100, 50,100, 50,0), ncol = 2, byrow = TRUE)
poly_2 = vect(coords_2, type = "polygons", crs = "local")

parcels = rbind(poly_1, poly_2)

values(parcels) = data.frame(
  ID = c("101", "102"),
  Klasa = c("Przemysłowa", "Mieszkalna"),
  Pow_m2 = expanse(parcels)
)

coords_3 = matrix(c(25,0, 70,0, 70,100, 25,100, 25,0), ncol = 2, byrow = TRUE)
flood = vect(coords_3, type = "polygons", crs = "local")

values(flood) = data.frame(Ryzyko = "Wysokie")

result = intersect(parcels, flood)
result$Pow_Zal_m2 = expanse(result)
result$Proc = result$Pow_Zal_m2 / result$Pow_m2 * 100
result$Proc = paste0(result$Proc, "%")
```

:::: {.columns}

::: {.column width="50%"}
```{r}
plot(parcels, col = c("green3", "green4"), main = "Działki", axes = FALSE,
     lwd = 2, mar = c(0, 0, 1.5, 0))
text(parcels, "ID", cex = 2)
```

```
#>    ID       Klasa Pow_m2
#> 1 101 Przemysłowa   5000
#> 2 102  Mieszkalna   2000
```
:::

::: {.column width="50%"}
```{r}
plot(parcels, main = "Zasięg powodzi", axes = FALSE, lwd = 2,
     mar = c(0, 0, 1.5, 0))
plot(flood, col = rgb(0, 0, 1, 0.4), add = TRUE, lty = 0)
text(parcels, "ID", cex = 2)
```

```
#>    Ryzyko
#> 1 Wysokie
```

:::
::::

## Przykład 2

::: {style="font-size: 90%;"}
Szacowanie potencjalnej powierzchni działek objętych zalaniem.
:::

:::: {.columns}

::: {.column width="50%"}
```{r}
plot(parcels, col = c("green3", "green4"), main = "Działki", axes = FALSE,
     lwd = 2, mar = c(0, 0, 1.5, 0))
text(parcels, "ID", cex = 2)
```
:::

::: {.column width="50%"}
```{r}
plot(parcels, main = "Zasięg powodzi", axes = FALSE, lty = 2,
     mar = c(0, 0, 1.5, 0))
plot(result, col = rgb(0, 0, 1, 0.4), add = TRUE, lwd = 2)
text(result, "Proc", cex = 2)
```
:::

::::

```r
result = intersect(parcels, flood) # część wspólna
result$Pow_Zal_m2 = expanse(result)
result$Proc = result$Pow_Zal_m2 / result$Pow_m2 * 100

print(result)
#>    ID       Klasa Pow_m2  Ryzyko Pow_Zal_m2  Proc
#> 1 101 Przemysłowa   5000 Wysokie       2500   50%
#> 2 102  Mieszkalna   2000 Wysokie       2000  100%
```

## Algorytmy

- Usuwanie (*Erase*, *Difference*).
- Przecięcie (*Intersect*) / Koniunkcja.
- Złączenie (*Union*) / Alternatywa.
- Różnica symetryczna (*Symmetrical difference*) / Alternatywa rozłączna.
- Przykrycie (*Update*, *Cover*).
- Docinanie (*Clip*).

## Usuwanie

Wynik obejmuje tylko te obiekty z jednej warstwy, które nie nakładają się na
drugą warstwę.

```r
p1 = vect("POLYGON ((0 0, 10 0, 10 10, 0 10, 0 0))")
p2 = vect("POLYGON ((5 5, 5 -5, 15 -5, 15 5, 5 5))")
erase(p1, p2)
```

:::: {.columns}

::: {.column width="50%"}

```{r}
p1 = vect("POLYGON ((0 0, 10 0, 10 10, 0 10, 0 0))")
p2 = vect("POLYGON ((5 5, 5 -5, 15 -5, 15 5, 5 5))")
plot(p1, xlim = c(0, 15), ylim = c(-10, 10), axes = FALSE, col = "blue",
     mar = 0)
plot(p2, col = "green", alpha = 0.8, add = TRUE)
```
:::

::: {.column width="50%"}

```{r}
result = erase(p1, p2)
plot(result, xlim = c(0, 15), ylim = c(-10, 10), col = "blue", axes = FALSE,
     mar = 0)
plot(p2, add = TRUE, lty = 2)
```
:::

::::

**Przykład:** Wykluczenie budynków nieobjętych zasięgiem powodzi.

## Przecięcie

Wynik obejmuje tylko te obiekty, które nakładają się na obu warstwach
wejściowych.

```r
p1 = vect("POLYGON ((0 0, 10 0, 10 10, 0 10, 0 0))")
p2 = vect("POLYGON ((5 5, 5 -5, 15 -5, 15 5, 5 5))")
intersect(p1, p2)
```

:::: {.columns}

::: {.column width="50%"}
```{r}
p1 = vect("POLYGON ((0 0, 10 0, 10 10, 0 10, 0 0))")
p2 = vect("POLYGON ((5 5, 5 -5, 15 -5, 15 5, 5 5))")
plot(p1, xlim = c(0, 15), ylim = c(-10, 10), axes = FALSE, col = "blue",
     mar = 0)
plot(p2, col = "green", alpha = 0.8, add = TRUE)
```
:::

::: {.column width="50%"}
```{r}
result = intersect(p1, p2)
plot(result, xlim = c(0, 15), ylim = c(-10, 10), col = "#00cc33", axes = FALSE,
     mar = 0)
plot(p1, add = TRUE, lty = 2)
plot(p2, add = TRUE, lty = 2)
```
:::

::::

**Przykład:** Przecięcie warstwy typów gleby z warstwą działek pokaże typ gleby
w obrębie każdej działki.

## Złączenie

Wynik obejmuje wszystkie obiekty z obu warstw wejściowych, w tym nakładające
się obszary.

```r
p1 = vect("POLYGON ((0 0, 10 0, 10 10, 0 10, 0 0))")
p2 = vect("POLYGON ((5 5, 5 -5, 15 -5, 15 5, 5 5))")
union(p1, p2)
```

:::: {.columns}

::: {.column width="50%"}
```{r}
p1 = vect("POLYGON ((0 0, 10 0, 10 10, 0 10, 0 0))")
p2 = vect("POLYGON ((5 5, 5 -5, 15 -5, 15 5, 5 5))")
plot(p1, xlim = c(0, 15), ylim = c(-10, 10), axes = FALSE, col = "blue",
     mar = 0)
plot(p2, col = "green", alpha = 0.8, add = TRUE)
```
:::

::: {.column width="50%"}
```{r}
result = union(p1, p2)
plot(result, xlim = c(0, 15), ylim = c(-10, 10), axes = FALSE, mar = 0,
     col = c("blue", "green", "yellow"))
```
:::

::::

::: {style="font-size: 70%;"}
**Przykład:** Złączenie warstwy obszarów zagrożonych powodziami i warstwy
obszarów zagrożonych osuwiskami, zwróci obszary zagrożone powodzią,
osuwiskami oraz jednocześnie powodzią i osuwiskami.
:::


## Różnica symetryczna

Wynik obejmuje obszary, w których warstwy wejściowe nie zachodzą na siebie, tj.
wyklucza obszary przecięcia.

```r
p1 = vect("POLYGON ((0 0, 10 0, 10 10, 0 10, 0 0))")
p2 = vect("POLYGON ((5 5, 5 -5, 15 -5, 15 5, 5 5))")
symdif(p1, p2)
```

:::: {.columns}

::: {.column width="50%"}
```{r}
p1 = vect("POLYGON ((0 0, 10 0, 10 10, 0 10, 0 0))")
p2 = vect("POLYGON ((5 5, 5 -5, 15 -5, 15 5, 5 5))")
plot(p1, xlim = c(0, 15), ylim = c(-10, 10), axes = FALSE, col = "blue",
     mar = 0)
plot(p2, col = "green", alpha = 0.8, add = TRUE)
```
:::

::: {.column width="50%"}
```{r}
result = symdif(p1, p2)
plot(result, xlim = c(0, 15), ylim = c(-10, 10), axes = FALSE, mar = 0,
     col = c("blue", "green", "yellow"))
```
:::

::::

**Przykład:** Wykrywanie zmian pokrycia terenu w czasie.

## Przykrycie

Wynikiem jest nowa warstwa zawierająca zaktualizowane obiekty pierwszej warstwy
wejściowej na podstawie drugiej.

```r
p1 = vect("POLYGON ((0 0, 10 0, 10 10, 0 10, 0 0))")
p2 = vect("POLYGON ((5 5, 5 -5, 15 -5, 15 5, 5 5))")
cover(p1, p2)
```

:::: {.columns}

::: {.column width="50%"}
```{r}
p1 = vect("POLYGON ((0 0, 10 0, 10 10, 0 10, 0 0))")
p2 = vect("POLYGON ((5 5, 5 -5, 15 -5, 15 5, 5 5))")
plot(p1, xlim = c(0, 15), ylim = c(-10, 10), axes = FALSE, col = "blue",
     mar = 0)
plot(p2, col = "green", alpha = 0.8, add = TRUE)
```
:::

::: {.column width="50%"}
```{r}
result = cover(p1, p2)
plot(result, xlim = c(0, 15), ylim = c(-10, 10), axes = FALSE, mar = 0,
     col = c("blue", "green"))
```
:::

::::

**Przykład:** Aktualizacja przebiegu granic działek ewidencyjnych.

## Docinanie

Docinanie jest podobną operacją do przecięcia, z tą różnicą, że atrybuty
pochodzące z drugiej warstwy nie są kopiowane.

```r
p1 = vect("POLYGON ((0 0, 10 0, 10 10, 0 10, 0 0))")
p2 = vect("POLYGON ((5 5, 5 -5, 15 -5, 15 5, 5 5))")
crop(p1, p2)
```

:::: {.columns}

::: {.column width="50%"}
```{r}
p1 = vect("POLYGON ((0 0, 10 0, 10 10, 0 10, 0 0))")
p2 = vect("POLYGON ((5 5, 5 -5, 15 -5, 15 5, 5 5))")
plot(p1, xlim = c(0, 15), ylim = c(-10, 10), axes = FALSE, col = "blue",
     mar = 0)
plot(p2, col = "green", alpha = 0.8, add = TRUE)
```
:::

::: {.column width="50%"}
```{r}
result = crop(p1, p2)
plot(result, xlim = c(0, 15), ylim = c(-10, 10), axes = FALSE, mar = 0,
     col = "#00cc33")
plot(p1, lty = 2, add = TRUE)
plot(p2, lty = 2, add = TRUE)
```

:::

::::

**Przykład:** Wyodrębnienie dróg, które znajdują się w granicach miasta.

## Zwracane typy geometrii

Wyjściowy typ geometrii przy docinaniu może być identyczny lub niższy.

:::: {.columns}

::: {.column width="45%"}

```{r}
p1 = vect("POLYGON ((0 0, 10 0, 10 10, 0 10, 0 0))")
p2 = vect("POLYGON ((0 10, 10 10, 10 20, 0 20, 0 10))")

plot(p1, xlim = c(0, 10), ylim = c(0, 20), axes = FALSE, col = "blue",
      mar = 0)
plot(p2, col = "green", add = TRUE)
```

```{r}
p3 = vect("POLYGON ((0 0, 10 0, 10 10, 0 10, 0 0))")
p4 = vect("POINT (5 5)")
plot(p3, col = "green", axes = FALSE, mar = 0)
plot(p4, add = TRUE, cex = 2)
```
:::

::: {.column width="45%"}
```{r}
result = crop(p1, p2)
plot(result, xlim = c(0, 10), ylim = c(0, 20), axes = FALSE, lwd = 4, mar = 0)
plot(p1, lty = 2, add = TRUE)
plot(p2, lty = 2, add = TRUE)
```

```{r}
result = crop(p3, p4)
plot(p3, lty = 2, axes = FALSE, mar = 0)
plot(result, add = TRUE, cex = 2)
```
:::

::::

## Implementacje

::: {.nonincremental}
- [QGIS](https://docs.qgis.org/latest/en/docs/user_manual/processing_algs/qgis/vectoroverlay.html)
- [ArcGIS](https://pro.arcgis.com/en/pro-app/latest/tool-reference/analysis/an-overview-of-the-overlay-toolset.htm)
- [GRASS GIS](https://grass.osgeo.org/grass-stable/manuals/v.overlay.html)
- [PostGIS](https://postgis.net/docs/reference.html#Overlay_Functions)
:::

## Problem analityczny

**Znalezienie gruntów pod zabudowę mieszkalną**

Miasto poszukuje wolnych działek powyżej 5 ha przeznaczonych pod zabudowę
mieszkalną. Działki nie mogą znajdować się na terenach zalewowych.

\

::: {.fragment}
**Jakie dane wejściowe są niezbędne?**
:::

::: {.fragment}
**Jak wykonać tę analizę?**
:::

## Problem analityczny

::: {style="font-size: 80%;"}
**Dane wejściowe:**

- Warstwa z działkami.
- Plan zagospodarowania przestrzennego.
- Strefy zagrożenia powodziowego.

**Kroki do wykonania:**

1. Wyznaczenie niezabudowanych działek na podstawie atrybutu.
2. Obliczenie powierzchni działek i ich selekcja.
3. Docięcie działek zgodnie z założoną strefą mieszkalną.
4. Usunięcie obszarów wewnątrz terenów zalewowych.

::: {.fragment}
*Pamiętaj, że warstwy muszą mieć ten sam układ współrzędnych!*
:::

:::

## Poligony szczątkowe {.center style="text-align: center;"}

## Poligony szczątkowe

::: {.fragment}
Pojęcie poligonu szczątkowego (*sliver polygon*) odnosi się do małego, wąskiego
i często niezamierzonego wielokąta, który powstaje w wyniku przetwarzania
danych przestrzennych, np. podczas operacji przecięcia, łączenia lub
przycinania warstw wektorowych.
:::

::: {.fragment}
Najczęściej powstają na skutek niedopasowanych granic lub ograniczonej precyzji
zapisu danych, co powoduje niewielkie przerwy pomiędzy obiektami.
:::

## Przykład

```r
p1 = vect("POLYGON ((0 0, 10 0, 10 10, 0 10, 0 0))")
p2 = vect("POLYGON ((0.1 0.1, 10.1 0.1, 10.1 10.1, 0.1 10.1, 0.1 0.1))")
symdif(p1, p2)
```

:::: {.columns}

::: {.column width="50%"}
```{r}
p1 = vect("POLYGON ((0 0, 10 0, 10 10, 0 10, 0 0))")
p2 = vect("POLYGON ((0.1 0.1, 10.1 0.1, 10.1 10.1, 0.1 10.1, 0.1 0.1))")
plot(p1, col = "green", axes = FALSE, mar = 0)
plot(p2, col = "lightgreen", alpha = 0.7, add = TRUE)
```
:::

::: {.column width="50%"}
```{r}
result = symdif(p1, p2)
plot(result, col = "red", axes = FALSE, mar = 0)
```
:::

::::

## Konsekwencje

- Błędne obliczenia powierzchni i obwodów.
- Błędy topologiczne.
- Negatywne efekty wizualne.

## Rozwiązania

1. Kontrola i czyszczenie danych wejściowych.
2. Generalizacja danych wejściowych (uproszczenie geometrii).
3. Ustawienia wartości tolerancji podczas operacji.
4. Post-processing (usuwanie poligonów na podstawie wartości progowej).
